【裁判字號】    97,建簡上,15
【裁判日期】    980225
【裁判案由】    給付工程款
【裁判全文】
臺灣臺北地方法院民事判決            97年度建簡上字第15號
上  訴  人  查米國際有限公司
法定代理人  丙○○
被上訴人    森騰有限公司
法定代理人  甲○○
                        20號4樓
訴訟代理人  乙○○
上列當事人間請求給付工程款事件，上訴人對於中華民國97年6
月30日本院臺北簡易庭97年度北建簡字第20號第一審判決提起上
訴，本院於98年2月11日言詞辯論終結，判決如下：
    主  文
上訴駁回。
第二審訴訟費用由上訴人負擔。
    事實及理由
一、被上訴人起訴主張：上訴人於民國96年11月10日由訴外人即
    上訴人公司員工林敬婉代表與伊簽立承攬契約 (下稱系爭承
    攬契約)， 約定由伊承攬上訴人所經營之咖比茶大安店裝潢
    工程 (下稱系爭工程)， 雙方約定之承攬報酬為新臺幣（下
    同）107,880 元，伊於同年12月15日施作完成，並經林敬婉
    代為驗收完畢，詎上訴人竟否認有授權林敬婉代為簽訂系爭
    承攬契約，更拒絕支付工程款。惟兩造前就上訴人咖比茶四
    平店、吳興店、汀州店之裝潢工程均係由林敬婉代表上訴人
    與伊締約，上訴人並於完工後簽發支票，用以支付承攬報酬
    ，且咖比茶大安店為上訴人之法定代理人所承租，該店完工
    後亦由上訴人經營，上訴人自為系爭承攬契約之定作人，而
    林敬婉亦為有權代理上訴人簽訂系爭契約之人。縱認林敬婉
    並無代表上訴人與伊成立系爭承攬契約之權限，然上訴人由
    自己之行為表示授與代理權予林敬婉，亦應負表見代理之授
    權人責任。為此提起本件訴訟，請求上訴人如數給付工程款
    107,880 元等語。
二、上訴人則抗辯：伊並未授權林敬婉代表伊與被上訴人簽立系
    爭承攬契約，系爭承攬契約係由林敬婉以個人名義與被上訴
    人締約，兩造間無承攬關係存在，被上訴人無權要求伊給付
    承攬報酬。又咖比茶加盟店四平店、吳興店之裝潢工程，係
    由加盟業者與林敬婉商議，並付款予林敬婉，再由林敬婉付
    款予被上訴人，並非由伊支付工程款；而直營店汀州店之裝
    潢工程則由林敬婉處理。另大安店係林敬婉欲成立加盟店，
    而委託伊代為租賃房屋，實則由林敬婉自行經營。伊未曾與
    被上訴人謀面，被上訴人所簽定之承攬契約均係被上訴人與
    林敬婉所協商、簽定。伊並無以自己之行為表示以代理權授
    與林敬婉之行為，或知林敬婉表示為其代理人而不為反對之
    表示，自無須依民法第169 規定負表見代理責任。
三、原審判命上訴人應給付被上訴人107,880 元。上訴人不服，
    提起上訴，上訴聲明為：(一)原判決廢棄。(二)被上訴人在第一
    審之訴駁回。被上訴人則答辯聲明：上訴駁回。
四、兩造不爭執事項:
  (一)上訴人為丙○○獨自出資、於95年12月11日經主管機關核准
    設立之公司，從事飲料原物料批發及咖比茶加盟店之業務。
    林敬婉於上訴人成立後，即在上訴人任職負責會計業務，上
    訴人之法定代理人丙○○並授權林敬婉代表上訴人與他人洽
    談加盟事宜。
  (二)林敬婉在96年間曾出面與被上訴人針對咖比茶四平店、汀州
    店、吳興店之裝潢工程進行洽談，被上訴人並依約完成各店
    之工程。
  (三)林敬婉另於96年11月間，與被上訴人洽談系爭工程，被上訴
    人已於96年12月15日完工並通過驗收，上訴人並未給付被上
    訴人系爭工程之工程款。
五、本件被上訴人起訴請求上訴人給付工程款，然為上訴人所否
    認，並以前揭情詞置辯。是本件之爭點厥為：(一)針對系爭工
    程，兩造間是否締有承攬契約？(二)如認兩造間就系爭工程締
    有承攬契約，被上訴人得請求上訴人給付之承攬報酬若干？
  (一)針對系爭工程，兩造間是否締有承攬契約？
  (1)按民法第169 條之表見代理，本質上仍屬無權代理，祇因客
    觀上有表見之事實，足使第三人信其有代理權，為維護交易
    之安全，法律乃規定本人應負授權人之責任。至學說上所稱
    之「隱名代理」，係指代理人為法律行為時雖未以本人名義
    為之，而實際上有為本人之意思，且此項意思為相對人所明
    知或可得而知者而言。申言之，前者係無權代理人而以本人
    名義為法律行為，後者則係有權代理人而未以本人名義為法
    律行為，兩者尚有區別，此有最高法院85年度台上字第417
    號判決要旨可資參照。
  (2)查上訴人雖抗辯系爭承攬契約係由林敬婉與被上訴人簽訂，
    上訴人並未在承攬契約上簽名云云，並有被上訴人所提出之
    報價單1 紙在卷可憑（見原審卷第28頁），而上訴人之法定
    代理人丙○○雖未親自於承攬契約上簽名，惟矧之被上訴人
    與林敬婉所簽訂報價單上記載之業主名稱係以電腦繕打「咖
    比茶大安店」等字樣，其上並附有「查米國際有限公司林敬
    婉」之名片，顯見林敬婉係為本人即查米國際有限公司之意
    思而與被上訴人簽訂系爭承攬契約甚明。又林敬婉為上訴人
    代理之旨，為被上訴人所明知乙節，業據被上訴人所自陳，
    且徵之上訴人前於96年間即由林敬婉代理與被上訴人針對咖
    比茶四平店、汀州店、吳興店之裝潢工程進行洽談，被上訴
    人依約完成各店之工程後，亦由上訴人開立如附表所示由上
    訴人為發票人之支票4 紙，用以給付工程款，嗣均經被上訴
    人之法定代理人甲○○提示兌現等情，有台灣土地銀行古亭
    分行97年10月23日亭存字第0970003594號函暨支票正反面影
    本在卷為憑（見本院卷第77-81 頁），並經證人即吳興店負
    責人陳燕妮到庭證稱：整個洽談加盟過程中，都是林敬婉代
    表上訴人公司出面，簽約當天也是林敬婉拿公司帶小章蓋用
    在契約上，我並未直接和上訴人簽約，裝潢的設計師、工班
    都是林敬婉處理，再由我給付費用給上訴人等語（見本院卷
    第53-54 頁），堪認被上訴人應明知林敬婉係代理本人即上
    訴人公司而簽訂系爭契約無誤。綜上，本件承攬契約雖林敬
    婉於簽約時未以本人名義為之，然其實際上有為本人之意思
    ，且此項意思為被上訴人所明知，則揆諸首揭說明，上訴人
    自應負「隱名代理」之授權人責任。
  (3)次查，上訴人固抗辯其未授權林敬婉代為簽訂系爭承攬契約
    云云，然參諸林敬婉於96年11月間就咖比茶大安店裝潢工程
    之報價及項目、開店流程等各節，曾多次與上訴人之法定代
    理人丙○○以電子郵件往來報告及討論，期間均未見丙○○
    為反對之意思表示，此有電子郵件多份在卷為憑（見原審卷
    第48-57 頁），且證人林敬婉證稱：本件工程有知會丙○○
    ，因為她常不在公司，但她知道有在進行這件工程，價格部
    分我有e-mail給她，她也有回覆，其他店工程進行模式跟大
    安店亦均相同等語（見原審卷第60-61 頁），佐以「咖比茶
    大安店」為直營店，於96年11月間開始營業，收入均直接匯
    入丙○○之帳戶乙節，亦經證人林敬婉證述屬實，而被上訴
    人向上訴人請求驗收時，上訴人亦在報價單上為比對、批示
    ，有被上訴人所提出之報價單附卷可稽（見本院卷第59頁）
    ，且上訴人亦不爭執上開文書之真正，由此益徵上訴人確有
    授權林敬婉代為簽訂系爭承攬契約，自應負定作人之責。
  (二)如認兩造間就系爭工程締有承攬契約，被上訴人得請求上訴
    人給付之承攬報酬若干？
    查兩造原約定之工程款為110,700 元，嗣追加、變更為107,
    880 元，嗣經林敬婉於96年12月15日確認完工驗收等情，有
    報價單、追加減帳各1 份在卷為憑，核與證人林敬婉所證稱
    ：工程款為10萬7 千多元，因為有追加及刪減等語，亦屬相
    符，應堪信為真實，從而，被上訴人請求上訴人給付積欠之
    工程款107,880 元，核屬正當，應予准許。
六、綜上所述，被上訴人本於承攬之法律關係，請求上訴人給付
    107,880 元，為有理由，應予准許。是原審判命上訴人如數
    給付，於法並無不合。上訴意旨指摘原判決不當，求予廢棄
    改判，為無理由，應予駁回其上訴。
七、本件事證已臻明確，兩造其餘攻擊防禦方法及所舉未經援用
    之證據，經本院斟酌後，認為均不足以影響本判決之結果，
    爰不一一論述，併此敘明。
八、據上論結，本件上訴為無理由，依民事訴訟法第436 條之1
    第3 項、第449 條第1 項、第450 條、第78條，判決如主文
    。
中    華    民    國    98    年    2     月    25    日
                  民事第五庭  審判長  法  官  薛中興
                                      法  官  胡宏文
                                      法  官  吳佳薇
以上正本係照原本作成。
本判決不得上訴。
中    華    民    國    98    年    2     月    25    日
                                      書記官  許博為


司法院資訊處製作；財團法人民間司法改革基金會備份。
